臺灣高等法院民事裁定　　　　　　　　　95年度抗字第1741號
抗　告　人　乙○○
　　　　　　甲○○○
　　　　　　丁○○
　　　　　　戊○○
　　　　　　丙○○
　　　　　　己○○
上列抗告人因與相對人李忠勇即忠大工程行、台灣省自來水股份
有限公司等間訴訟救助事件，對於中華民國95年11月15日台灣桃
園地方法院95年度救字第59號所為裁定提起抗告，本院裁定如下
：
    主  文
抗告駁回。
抗告費用由抗告人負擔。
    理  由
一、抗告人於原法院聲請意旨略以：按「因職業災害所提民事訴
    訟，法院應依職業災害勞工聲請，以裁定准予訴訟救助。但
    顯無勝訴之望者，不在此限。」，職業災害勞工保護法第32
    條第1項定有明文，伊等於民國（下同）95年11月3日具狀以
    相對人為被告，就被害人徐發明因職業災害而死亡，提起請
    求相對人賠償損害之民事訴訟，業經原法院受理，而被害人
    徐發明確係因遭職業災害死亡乙節，亦有上開起訴狀所附行
    政院勞工委員會北區勞動檢查所製作之職業災害檢查報告可
    稽，爰依上開規定請求准予訴訟救助等語。
二、原法院則以：職業災害勞工保護法第32條第1項關於訴訟救
    助之規定，係指因「職業災害」所提民事訴訟，並因職業災
    害勞工之聲請，除該訴訟顯非無勝訴之望者，法院即應准予
    訴訟救助，是應認上開規定為民事訴訟法關於訴訟救助之特
    別規定，且除所提起之訴訟必須是因職業災害而為民事上請
    求外，必須是由遭職業災害勞工本人為聲請，以避免訴訟救
    助範圍不當之擴大，方符合上揭規定立法意旨。被害人徐發
    明遭職業災害致死亡，抗告人等因此受到損害，並以相對人
    為被告提起民事訴訟乙節，雖經原法院調取該院95年度重勞
    訴字第10號損害賠償事件卷宗查明屬實，惟抗告人等分別係
    被害人徐發明之父、母、配偶及子女，均非遭該職業災害勞
    工本人，依上開說明，自不得依首揭規定聲請訴訟救助，而
    予駁回等語。
三、抗告意旨略以：(一)職業災害勞工保護法第32條第1項雖規定
    因職業災害所提民事訴訟，法院應「依職業災害勞工聲請」
    ，以裁定准予訴訟救助，惟職業災害勞工死亡時，即不可能
    由勞工本人提起民事訴訟，須由其父母、配偶或子女依勞動
    基準法第59條之規定請求補償，或依職業災害勞工保護法第
    7條之規定請求賠償，依職業災害勞工保護法第32條第1項之
    立法意旨思考，立法者是否有意在職業災害勞工死亡之情形
    下，即不願給予訴訟救助？而依立法院公報第90卷第47期會
    議記錄顯示，立法委員認為：「本法同時針對勞工在訴訟時
    所遭遇之困難有所規定，要法院對真正之職業災害免除訴訟
    費用與擔保金。」、「最後亦規定，若因職業災害提起民事
    訴訟，法院應裁定准予訴訟救濟。」，足認立法者訂定職業
    災害勞工保護法第32條第1項之規定，原意係對職業災害提
    起民事訴訟，法院應准予訴訟救助，而非僅限於必須職業災
    害勞工本人所提起之民事訴訟。(二)依「舉輕明重」之法理，
    職業災害勞工受傷對其本人及家庭所造成之損害較輕微，因
    職業災害提起民事訴訟時，尚且可以獲准訴訟救助；而勞工
    遭遇職業災害死亡時，對其家庭所造成之損害更為嚴重，更
    應獲得訴訟救助，然職業災害勞工保護法第32條第1項卻未
    明文將勞工遭遇職業災害死亡而由其父母、配偶或子女提起
    民事訴訟之情形，納入訴訟救助範圍，顯係一種法律漏洞，
    要彌補此項法律漏洞，應對因職業災害勞工死亡所提起民事
    訴訟，亦應如同職業災害勞工受傷之情形，准予訴訟救助，
    始符合職業災害勞工保護法之內在目的及規範計劃，是應將
    職業災害勞工保護法第32條第1項予以擴張解釋或類推適用
    ，使職業災害勞工死亡時，其父母、配偶或子女依勞動基準
    法請求補償或依職業災害勞工保護法請求賠償時，法院均應
    准予訴訟救助。爰為此請求廢棄原裁定，並准予訴訟救助等
    語。
四、按「當事人無資力支出訴訟費用者，法院應依聲請，以裁定
    准予訴訟救助。但顯無勝訴之望者，不在此限。」，民事訴
    訟法第107條第1項定有明文，法院須視聲請訴訟救助之當事
    人有無資力，及是否顯無勝訴之望，而決定訴訟救助之准否
    ，係一般提起民事訴訟者欲聲請訴訟救助之基礎規範；而職
    業災害勞工保護法第32條第1項規定：「因職業災害所提民
    事訴訟，法院應依職業災害勞工聲請，以裁定准予訴訟救助
    。但顯無勝訴之望者，不在此限。」，則係指因「職業災害
    」所提民事訴訟，且由「職業災害勞工聲請」，除該訴訟顯
    無勝訴之望者，即應准予訴訟救助，法院無須審酌聲請人有
    無資力，足認職業災害勞工保護法第32條第1項之規定為民
    事訴訟法關於訴訟救助之例外規定，依例外規定應從嚴解釋
    之原則，除所提起之訴訟須是因職業災害所為民事上請求外
    ，尚須是由「職業災害勞工本人」為聲請，以防止訴訟救助
    範圍不當之擴大，始符合職業災害勞工保護法第32條第1項
    規定之立法意旨。
五、經查：抗告意旨(一)固主張立法院公報第90卷第47期會議記錄
    顯示，立法委員認為：「本法同時針對勞工在訴訟時所遭遇
    之困難有所規定，要法院對真正之職業災害免除訴訟費用與
    擔保金。」、「最後亦規定，若因職業災害提起民事訴訟，
    法院應裁定准予訴訟救濟。」，足認職業災害勞工保護法第
    32條第1項之規定之立法原意，係對職業災害提起民事訴訟
    ，法院應准予訴訟救助，而非僅限於必須職業災害勞工本人
    所提起之民事訴訟云云。惟上揭立法委員之發言，係職業災
    害勞工保護法三讀通過後，立法委員謝啟大、營志宏二人所
    為之個別發言（見立法院公報第90卷第47期院會記錄765 、
    766頁），是否足以代表全體立法者之原意，尚有疑問，且
    上揭發言亦僅提及「勞工」，復非完全針對職業災害勞工保
    護法第32條第1項所為之說明，自難認該條之立法原意不限
    於職業災害勞工本人聲請訴訟救助，法院亦應准予訴救助。
    抗告意旨(二)復主張職業災害勞工受傷對其本人及家庭所造成
    之損害較輕微，因職業災害提起民事訴訟時，尚且可以獲准
    訴訟救助；而勞工遭遇職業災害死亡時，對其家庭所造成之
    損害更為嚴重，卻不准訴訟救助，顯係一種法律漏洞，依「
    舉輕明重」之法理，應將職業災害勞工保護法第32條第1項
    予以擴張解釋或類推適用，使職業災害勞工死亡時，其父母
    、配偶或子女依勞動基準法請求補償或依職業災害勞工保護
    法請求賠償時，法院均應准予訴訟救助云云。然如上開說明
    ，職業災害勞工保護法第32條第1項規定為民事訴訟法關於
    訴訟救助之例外規定，法條條文既規定法院應依「職業災害
    勞工聲請」，以裁定准予訴訟救助，依例外規定應從嚴解釋
    之原則，即不得就「職業災害勞工聲請」之構成要件予以擴
    張解釋或類推適用，而認職業災害勞工死亡時，其父母、配
    偶或子女依勞動基準法請求補償或依職業災害勞工保護法請
    求賠償時，法院均應准予訴訟救助，是抗告人此部分主張，
    尚屬無據。從而，原法院以抗告人等分別係被害人徐發明之
    父、母、配偶及子女，均非遭職業災害勞工本人，自不得依
    職業災害勞工保護法第32條第1項之規定聲請訴訟救助，而
    駁回抗告人等之聲請，核無不合。抗告意旨指摘原裁定不當
    ，求予廢棄，為無理由，應予駁回。
據上論結，本件抗告為無理由，爰裁定如主文。
中　　華　　民　　國　　96　　年　　2　　月　　13　　日
                      民事第三庭
                        審判長法　官 林敬修
　　　　　　　　　　　        法　官 藍文祥
　　　　　　　　　　　        法　官 黃騰耀
正本係照原本作成。
本裁定除以適用法規顯有錯誤為理由，並經本院許可外，不得再
抗告。如提起再抗告，應於收受後10日內委任律師為訴訟代理人
向本院提出再抗告狀。並繳納再抗告費新台幣1000元。
中　　華　　民　　國　　96　　年　　2 　　月　　14　　日
　　　　　　      　　　　　　書記官 秦慧榮
